ACORDAO-COMPLETO-2557805

ACÓRDÃO 2298/2022 ATA 40/2022 - PLENÁRIO

VISTOS, relatados e discutidos estes autos de representação em que se examinam embargos de declaração opostos por Bruno Gustavo Araújo Loureiro contra o Acórdão 1473/2022-TCU-Plenário, Relator Ministro Antonio Anastasia, que conheceu e negou provimento ao recurso de revisão interposto pelo referido responsável contra o Acórdão 12267/2019-TCU-Segunda Câmara, relator Ministro Aroldo Cedraz;
 ACORDAM os Ministros do Tribunal de Contas da União, reunidos em Sessão do Plenário, com fundamento no art. 34 da Lei 8.443/1992, e ante as razões expostas pelo Relator, em:
9.1 conhecer dos embargos de declaração para, no mérito, rejeitá-los; e
9.2 notificar o embargante a respeito desta deliberação.

Embargos de declaração contra acórdão que negou provimento a recurso de revisão interposto pelo embargante em face de deliberação que julgou irregulares suas contas e o condenou em débito e ao pagamento de multa.

Prefeitura Municipal de Japaratinga - AL.

3. Recorrente: Bruno Gustavo Araújo Loureiro (XXX.024.804-XX).

13.1. Ministros presentes: Bruno Dantas (na Presidência), Walton Alencar Rodrigues, Benjamin Zymler, Augusto Nardes, Jorge Oliveira e Antonio Anastasia (Relator).
13.2. Ministros-Substitutos convocados: Augusto Sherman Cavalcanti e Marcos Bemquerer Costa.
13.3. Ministro-Substituto presente: Weder de Oliveira.

BRUNO GUSTAVO ARAUJO LOUREIRO

ANTONIO ANASTASIA

Ministro Antonio Anastasia.

Neste processo de tomada de contas especial instaurada pelo Ministério do Desenvolvimento Social e Agrário, examinam-se embargos de declaração opostos por Bruno Gustavo Araújo Loureiro ao Acórdão 1473/2022-TCU-Plenário, de minha relatoria, que conheceu e negou provimento ao recurso de revisão interposto pelo referido responsável contra o Acórdão 12267/2019-TCU-Segunda Câmara, relator Ministro Aroldo Cedraz.
2. 	O ora embargante teve suas contas especiais julgadas irregulares, com a imputação de débito (demonstrado na tabela a seguir) e a aplicação de multa de R$ 15.000,00, em razão da ausência de comprovação da boa e regular aplicação de recursos públicos federais repassados ao Município de Japaratinga-AL pelo Fundo Nacional de Assistência Social (FNAS) , na modalidade fundo a fundo, durante o exercício de 2011.
	DATA
	VALOR (R$) 

	17/1/11 
	4.500,00 

	24/2/11 
	4.500,00 

	15/3/11 
	4.500,00 

	27/4/11 
	4.500,00 

	31/5/11 
	4.500,00 

	9/6/11 
	4.500,00 

	14/7/11 
	4.500,00 

	15/8/11 
	4.500,00 

	13/9/11 
	4.500,00 

	19/10/11 
	4.500,00 

	11/11/11 
	4.500,00 

	14/1/11 
	3.768,75 

	10/3/11 
	3.768,75 

	6/4/11 
	3.768,75 

	5/5/11 
	3.768,75 

	24/11/11 
	3.768,75 

	8/12/11 
	3.768,75 

	8/12/11 
	3.768,75 

	8/12/11 
	3.768,75 

	17/1/11 
	1.000,00 

	14/2/11 
	1.000,00 

	17/3/11 
	1.000,00 

	8/4/11 
	1.000,00 

	11/5/11 
	1.000,00 

	6/6/11 
	1.000,00 

	11/7/11 
	1.000,00 

	10/8/11 
	1.000,00 

	8/9/11 
	1.000,00 

	7/10/11 
	1.000,00 

	21/11/11 
	1.000,00 

	14/12/11 
	1.000,00 

3. 	Transcrevo, a seguir, o teor principal de suas alegações, bem como seus pedidos, que se encontram na peça 85:
"O Recurso de Revisão insurgiu-se contra acórdão que havia condenado o embargante pela não comprovação da regular aplicação dos recursos federais transferidos ao Município de Japaratinga/AL no âmbito do programa PSB e PSE no exercício de 2011, ou seja, na omissão em prestar contas dos recursos recebidos pelo Município de Japaratinga oriundos dos referidos programas. 
O principal fundamento de mérito exposto no Recurso foi o reconhecimento judicial, em ação penal e cível, da existência de excludente de ilicitude por circunstâncias que fugiram a vontade do embargante, no caso específico dos autos, de enchente que atingiu prédios públicos do Município e impossibilitou a prestação de contas por ausência da documentação. 
No entanto, a decisão embargada limitou toda a fundamentação do Recurso, que demonstrou por várias formas, a existência de fato da natureza que impossibilitou o cumprimento do dever de prestar contas, na simples argumentação de independência das instâncias. 
Ocorre que, as razões do Recurso de Revista foram claras ao reconhecer que não há imposição automática das decisões das esferas criminal e cível na seara administrativa do TCU, o que é pacífico e não foi objeto do pedido recursal, mas sim que em tais esferas judiciais, após longa instrução processual, houve o reconhecimento da existência de excludente de ilicitude por circunstâncias que fugiram a vontade do embargante, isto sim motivo de consideração por parte deste Tribunal. 
Além das decisões o embargante anexou notícias de jornais, depoimentos de testemunhas e documentos, enfim, vasto acervo que comprovou a existência de fato da natureza que o impediu de cumprir o dever de prestar contas, no entanto, a decisão do acórdão desconsiderou todos sob o argumento de que o gestor, ora embargante, não teria se desincumbido de provar a impossibilidade na prestação das contas, senão vejamos:
 (...) 
Nestes termos, é no mínimo contraditória a decisão que considera que a enchente poderia ser uma justificativa válida para o envio extemporâneo das contas mas não para sua prestação.
Ora Eminentes Ministros, como poderia o gestor enviar a prestação de contas extemporânea se não tinha acesso a esta documentação? 
A ocorrência de motivo relevante que teria impossibilitado o embargante de prestar as contas dos programas em questão foi plenamente aceita na sentença da Ação Penal como fator preponderante na análise da conduta do réu quanto a este fato, senão vejamos trechos da decisão:
 (...) 
Como se observa, a fundamentação da sentença no fato que interessa ao recorrente adota, sem dúvidas, a hipótese de absolvição pela existência de circunstâncias que excluam o crime ou isentem o réu de pena, nos termos do artigo 386, inciso VI do CPP, justificada pela comprovação na Ação Penal da existência de fato alheio a sua vontade que impediria o cumprimento da obrigação, senão observemos mais uma vez este trecho em questão:
O reconhecimento da existência do fato, entretanto, é suficiente para estabelecer dúvida razoável sobre o caráter intencional da omissão imputada ao acusado, então gestor do Município, vez que é razoável concluir, diante de evento desta proporção, que a organização administrativa tenha sido seriamente afetada, retirando do gestor os elementos necessários para prestar as contas devidas.
O que se pretende com a interposição destes embargos é o reconhecimento da contradição da decisão em atestar a ocorrência do fato da natureza devidamente comprovado, inclusive por decisões judiciais, como impeditivo do dever de prestar contas, e, ao mesmo tempo, diminuí-lo sob o argumento de que as contas poderiam ser prestadas de todo jeito. 
Nesse sentido, REQUER o provimento dos embargos para que seja sanada a contradição a fim de que seja esclarecida a valoração do reconhecimento de fato alheio à vontade do embargante que o impediu de prestar contas das verbas ao qual foi condenado por omissão em detrimento da suposição de que poderia ter prestado as contas independente da perda dos documentos.
Mediante as razões de fato e de direito expostas, vem, o Recorrente, à ilustre presença de Vossa Excelência, requerer o acolhimento dos Embargos de Declaração, a fim de que seja sanada a contradição, e consequentemente afastada a responsabilidade do embargante pela prestação de contas objeto da presente Tomada de Contas Especial."
4.	É o Relatório.

Henrique Correia Vasconcellos (8.004/OAB-AL) e Tiago da Franca Neri (7893/OAB-AL), representando Bruno Gustavo Araújo Loureiro.

Não atuou.

EMBARGOS DE DECLARAÇÃO. RECURSO DE REVISÃO EM TOMADA DE CONTAS ESPECIAL. RECURSOS TRANSFERIDOS PELO FUNDO NACIONAL DE ASSISTÊNCIA SOCIAL NA MODALIDADE FUNDO A FUNDO. CONTAS JULGADAS IRREGULARES. DÉBITO. MULTA. NEGADO PROVIMENTO AO RECURSO DE REVISÃO. AUSÊNCIA DA ALEGADA CONTRADIÇÃO NO ACÓRDÃO EMBARGADO. CONHECIMENTO. REJEIÇÃO.

TOMADA DE CONTAS ESPECIAL (TCE)

não atuou.

Neste processo de tomada de contas especial instaurada pelo Ministério do Desenvolvimento Social e Agrário, examinam-se embargos de declaração opostos por Bruno Gustavo Araújo Loureiro ao Acórdão 1473/2022-TCU-Plenário, de minha relatoria, que conheceu e negou provimento ao recurso de revisão interposto pelo referido responsável contra o Acórdão 12267/2019-TCU-Segunda Câmara, relator Ministro Aroldo Cedraz.
2. 	O ora embargante teve suas contas especiais julgadas irregulares, com a imputação de débito e a aplicação de multa, em razão da ausência de comprovação da boa e regular aplicação de recursos públicos federais repassados ao Município de Japaratinga-AL pelo Fundo Nacional de Assistência Social (FNAS) , na modalidade fundo a fundo, durante o exercício de 2011.
3.	De início, cabem breves esclarecimentos em relação às falhas passíveis de correção por meio de embargos de declaração.
4.	A omissão corrigível por meio de declaratórios é relativa basicamente ao não enfrentamento de todos os argumentos deduzidos no processo capazes de, ao menos em tese, infirmar a conclusão adotada pelo julgador (art. 1.022, II, c/c o art. 489, § 1º, IV, todos do CPC) . Portanto, elementos secundários, que não tenham potencial de repercussão na deliberação, não estão obrigatoriamente abrangidos na análise dos declaratórios.
5.	A obscuridade ocorre quando o texto da decisão não permite o entendimento integral do que foi deliberado. Há, por consequência, a necessidade de explicações por parte do julgador.
6.	Por fim, a contradição talvez seja o tipo de falha mais apontado de forma inadequada. Muitas vezes, é alegada quando há mera irresignação do embargante quanto à construção lógica da fundamentação exposta pelo julgador. No entanto, a rigor, o que se permite corrigir em sede de embargos de declaração é a existência de proposições inconciliáveis no bojo da fundamentação ou nela em relação à parte dispositiva, em decorrência de mero equívoco do julgador.
7.	O embargante suscita que teria havido contradição no Acórdão 1473/2022-TCU-Plenário, alegando que o Tribunal teria atestado a ocorrência de fato da natureza impeditivo da prestação de contas (chuvas e enchentes) , entretanto teria condenado o ex-prefeito em razão da omissão do dever legal. Reitera que na esfera penal houve a absolvição do gestor pelo delito que lhe fora imputado de omissão de prestação de contas. 
8.	Desde já, manifesto-me pelo conhecimento dos embargos de declaração, visto que foram cumpridos os requisitos legais e regimentais de admissibilidade, com observância ao prazo previsto no art. 34, § 1º, da Lei 8.443/1992 (Lei Orgânica do TCU) .
9. 	O exame apurado do Acórdão embargado não permite concluir que tenha ocorrido a falha de contradição mencionada. Reproduzo trecho do Voto condutor do Acórdão 1473/2022-TCU-Plenário (peça 75) :
14. No tocante à absolvição no processo penal e ao julgamento pela improcedência de Ação Civil Pública de improbidade administrativa pelo Poder Judiciário, ressalto que, em virtude do princípio da independência das instâncias, não há impedimento algum para que o presente processo siga seu andamento regular. Segundo esse preceito, os trabalhos desenvolvidos em várias instâncias sobre o mesmo fato correm de forma independente, o que pode resultar em deliberações distintas nas esferas cível, criminal e administrativa. Apenas tem repercussão nos processos de controle externo a sentença absolutória penal que conclui pela inexistência do fato ou pela negativa de autoria, o que não ocorreu. Nessa linha é a jurisprudência do TCU, vide Acórdão 3125/2013-TCU-Plenário (Rel. Ministro Raimundo Carreiro) ; 344/2015-Plenário (Rel. Ministro Walton Alencar Rodrigues) ; e 1.715/2015- Plenário (Rel. Ministro Benjamin Zymler) . 
15. Em relação à alegação de que enchentes ocorridas em abril e maio de 2011 teriam impossibilitado a prestação de contas dos recursos do FNAS, acolho a percuciente análise realizada pela Serur, nos itens 6.12 a 6.20 da instrução à peça 71. Tal situação não exime o gestor da obrigação de prestar contas, dever insculpido no art. 70, parágrafo único da Constituição Federal. 
16. Além disso, embora o prazo original para apresentação das contas tenha expirado em abril de 2012, o ex-prefeito teve outras oportunidades para cumprir tal obrigação, como quando foi demandado pela FNAS em 2015 e por ocasião da citação pelo TCU em 2016, entretanto a alegação de impossibilidade de prestação de contas em decorrência das enchentes só foi trazida aos autos no presente recurso de revisão, protocolado em 2021. Dessarte, não há como admitir que a ocorrência de enchente grave, desprovida de prova específica acerca da destruição ou invalidação da documentação arquivada na prefeitura, configure prejuízo à ampla defesa no caso concreto, ou se mostre suficiente para que as contas sejam consideradas iliquidáveis. (grifos acrescidos) 
10.	Logo, em que pese não ter havido contestação da ocorrência do evento meteorológico, os argumentos e documentos trazidos no recurso de revisão não foram suficientes para justificar a omissão do Sr. Bruno em prestar contas dos recursos recebidos do Fundo Nacional de Assistência Social (FNAS) , durante o exercício de 2011. Ao julgar as contas do ex-mandatário municipal, o TCU está exercendo a competência prevista no art. 71, inciso II da Constituição de 1988.
11.	Por fim, destaco que, ao contrário do mencionado pelo embargante, o Acórdão não afirmou que a eventual apresentação das contas após o prazo previsto teria sido aceita sem implicações para o gestor faltoso. No entanto, no caso concreto, cabe lembrar que as chuvas reportadas teriam ocorrido em 3/5/2011, sendo que a maior parte do débito é constituída de valores que foram transferidos após essa data, não tendo sido registrada nenhuma prestação de contas, ainda que parcial ou extemporânea.
12.	Dessa forma, tendo em vista os estritos limites do presente exame, resta demonstrado que o acórdão em discussão não incorreu nas falhas apontadas e devem ser rejeitados os embargos de declaração apresentados por Bruno Gustavo Araújo Loureiro contra o Acórdão 1473/2022-TCU-Plenário.
TCU, Sala das Sessões, em 19 de outubro de 2022.
ANTONIO ANASTASIA 
Relator